【裁判字號】    98,訴,1070
【裁判日期】    991007
【裁判案由】    返還土地等
【裁判全文】
臺灣桃園地方法院民事判決              98年度訴字第1070號
原      告  台灣省石門農田水利會
法定代理人  莊玉光
訴訟代理人  彭成青律師
複  代理人  陳泳妡
被      告  莊建發
訴訟代理人  莊濟銘
被      告  林西東
            劉興騰
            廖文亮
            劉邦協
兼
上二人共同
訴訟代理人  劉建良
被      告  劉興財
            殷楊寶猜
            蔡松
上列當事人間請求拆屋還地事件，本院於民國99年9 月23日言詞
辯論終結，判決如下：
    主      文
被告殷楊寶猜應將坐落桃園縣平鎮市○○段三六四地號土地，如
附圖所示A1部分面積三三點一六平方公尺、A2部分面積一三點五
二平方公尺、B1部分面積三０點四平方公尺、B2部分面積一二點
四二平方公尺，及坐落同段三四九地號土地，如附圖所示A3部分
面積七點八平方公尺、B3部分面積七點三平方公尺土地上之地上
物拆除，並將該部分土地交還原告。
被告殷楊寶猜應給付原告新台幣肆萬肆仟參佰捌拾捌元，及自民
國九十九年三月十日起至返還上開第一項之占用土地與原告之日
止，按月給付原告新台幣壹仟零肆拾陸元。
被告莊建發應將坐落桃園縣平鎮市○○段三六四地號土地，如附
圖所示C1部分面積一六點六四平方公尺、C2部分面積一四點三平
方公尺、C3部分面積七點五四平方公尺，及坐落同段三四九地號
土地，如附圖所示C4部分面積六點七一平方公尺土地上之地上物
拆除，並將該部分土地交還原告。
被告莊建發應給付原告新台幣壹萬捌仟伍佰壹拾壹元，及自民國
九十八年六月二十二日起至返還上開第三項之占用土地與原告之
日止，按月給付原告新台幣參佰參拾壹元。
被告蔡松應將坐落桃園縣平鎮市○○段三六四地號土地，如附圖
所示D1部分面積四點四二平方公尺、D2部分面積二七點六平方公
尺、D3部分面積九點九平方公尺，及坐落同段三四九地號土地，
如附圖所示D4部分面積七點九八平方公尺土地上之地上物拆除，
並將該部分土地交還原告。
被告蔡松應給付原告新台幣貳萬壹仟壹佰柒拾陸元，及自民國九
十九年三月十日起至返還上開第五項之占用土地與原告之日止，
按月給付原告新台幣肆佰玖拾玖元。
被告林西東應將坐落桃園縣平鎮市○○段三六四地號土地，如附
圖所示E1部分面積三六點五六平方公尺、E2部分面積二六點六四
平方公尺，及坐落同段三四九地號土地，如附圖所示E3部分面積
一二點四五平方公尺土地上之地上物拆除，並將該部分土地交還
原告。
被告林西東應給付原告新台幣參萬零玖佰捌拾玖元，及自民國九
十八年六月二十二日起至返還上開第七項之占用土地與原告之日
止，按月給付原告新台幣伍佰伍拾伍元。
被告劉建良應將坐落桃園縣平鎮市○○段三六四地號土地，如附
圖所示F1部分面積二三點０八平方公尺、F2部分面積一六點六二
平方公尺，及坐落同段三四九地號土地，如附圖所示F3部分面積
八點四九平方公尺土地上之地上物拆除，並將該部分土地交還原
告。
被告劉建良應給付原告新台幣壹萬玖仟柒佰肆拾壹元，及自民國
九十八年六月二十二日起至返還上開第九項之占用土地與原告之
日止，按月給付原告新台幣參佰伍拾參元。
被告劉興騰應將坐落桃園縣平鎮市○○段三六四地號土地，如附
圖所示G1部分面積二三點二七平方公尺、G2部分面積一六點三平
方公尺，及坐落同段三四九地號土地，如附圖所示G3部分面積八
點八四平方公尺土地上之地上物拆除，並將該部分土地交還原告
。
被告劉興騰應給付原告新台幣壹萬玖仟捌佰參拾元，及自民國九
十八年六月二十二日起至返還上開第十一項之占用土地與原告之
日止，按月給付原告新台幣參佰伍拾伍元。
被告廖文亮應將坐落桃園縣平鎮市○○段三六四地號土地，如附
圖所示H1部分面積二二點六九平方公尺、H2部分面積一五點四三
平方公尺，及坐落同段三四九地號土地，如附圖所示H3部分面積
八點八九平方公尺土地上之地上物拆除，並將該部分土地交還原
告。
被告廖文亮應給付原告新台幣壹萬玖仟貳佰伍拾柒元，及自民國
九十八年六月二十二日起至返還上開第十三項之占用土地與原告
之日止，按月給付原告新台幣參佰肆拾伍元。
被告劉邦協應將坐落桃園縣平鎮市○○段三三四地號土地，如附
圖所示I1部分面積二點０三平方公尺，坐落同段三六四地號土地
，如附圖所示I2部分面積二０點二一平方公尺、I3部分面積一四
點六七平方公尺，及坐落同段三四九地號土地，如附圖所示I4部
分面積八點九七平方公尺土地上之地上物拆除，並將該部分土地
交還原告。
被告劉邦協應給付原告新台幣壹萬捌仟柒佰玖拾肆元，及自民國
九十八年六月二十二日起至返還上開第十五項之占用土地與原告
之日止，按月給付原告新台幣參佰參拾陸元。
被告劉興財應將坐落桃園縣平鎮市○○段三三四地號土地，如附
圖所示J1部分面積一二點五平方公尺，坐落同段三六四地號土地
，如附圖所示J2部分面積九點三六平方公尺、J3部分面積一四點
三四平方公尺，及坐落同段三四九地號土地，如附圖所示J4部分
面積九點二五平方公尺土地上之地上物拆除，並將該部分土地交
還原告。
被告劉興財應給付原告新台幣壹萬捌仟陸佰壹拾捌元，及自民國
九十八年六月二十二日起至返還上開第十七項之占用土地與原告
之日止，按月給付原告新台幣參佰參拾參元。
原告其餘之訴駁回。
訴訟費用由被告殷楊寶猜負擔百分之十七，被告莊建發負擔百分
之八，被告蔡松負擔百分之八，被告林西東負擔百分之十三，被
告劉建良負擔百分之八，被告劉興騰負擔百分之八，被告廖文亮
負擔百分之八，被告劉邦協負擔百分之八，被告劉興財負擔百分
之八。餘由原告負擔。
    事實及理由
壹、程序方面：
一、本件被告林西東、劉興騰經合法通知，未於最後言詞辯論期
    日到場，均核無民事訴訟法第386 條各款所列情形，爰依原
    告聲請，由其一造辯論而為判決。
二、按訴狀送達後，原告不得將原訴變更或追加他訴。但被告同
    意、請求之基礎事實同一、擴張或減縮應受判決事項之聲明
    者，不在此限；被告於訴之變更或追加無異議，而為本案之
    言詞辯論者，視為同意變更或追加，民事訴訟法第255 條第
    1 項但書第1 至3 款、同條第2 項分別定有明文。次按所謂
    請求之基礎事實同一，係指變更或追加之訴與原訴之主要爭
    點有其共同性，各請求利益之主張在社會生活上可認為同一
    或關連，而就原請求之訴訟及證據資料，於審理繼續進行在
    相當程度範圍內具有同一性或一體性，得期待於後請求之審
    理予以利用，俾先後兩請求在同一程序得加以解決，避免重
    複審理，進而為統一解決紛爭者，即屬之。查原告於民國98
    年10月1 日具狀追加殷楊寶猜、蔡松為被告，並於99年3 月
    9 日、99年7 月2 日變更其聲明為如下述訴之聲明第1 至18
    項所示。經核原告上開變更及追加，被告均無異議而為言詞
    辯論，視為同意變更、追加。又原告變更應受判決事項之聲
    明部分，其請求之基礎事實同一，所使用之訴訟資料及主要
    爭點亦具共同性。按諸上開規定及說明，原告所為變更、追
    加，於法並無不合，應予准許。
貳、實體方面：
一、原告主張：（一）原告係坐落桃園縣平鎮市○○段334 、34
    9 、364 地號土地（重測前分別為桃園縣平鎮市○○○段18
    0-47、180-32、180-45地號土地）（下分別稱系爭334 地號
    土地、系爭349 地號土地、系爭364 地號土地；合稱系爭土
    地）之所有人。系爭土地分別遭被告殷楊寶猜無權占用如附
    圖所示A1、A2、A3、B1、B2、B3部分；遭被告莊建發無權占
    用如附圖所示C1、C2、C3、C4部分；遭被告蔡松無權占用如
    附圖所示D1、D2、D3、D4部分；遭被告林西東無權占用如附
    圖所示E1、E2、E3部分；遭被告劉建良無權占用如附圖所示
    F1、F2、F3部分；遭被告劉興騰無權占用如附圖所示G1、G2
    、G3部分；被告廖文亮無權占用如附圖所示H1、H2、H3部分
    ；遭被告劉邦協無權占用如附圖所示I1、I2、I3、I4部分；
    遭被告劉興財無權占用如附圖所示J1、J2、J3、J4部分。被
    告上開無權占有系爭土地之行為，致原告無法使用系爭土地
    ，原告對於系爭土地之所有權遭被告侵害，原告雖屢次向被
    告催討，然被告均置之不理。被告既無權占用原告所有之系
    爭土地，原告自得依民法第767 條所有物返還請求權之法律
    關係，訴請被告返還土地。（二）又無權占有他人土地可獲
    得相當於租金之利益，為社會通常之觀念。被告殷楊寶猜無
    權占用如附圖所示A1、A2、A3、B1、B2、B3部分，被告莊建
    發無權占用如附圖所示C1、C2、C3、C4部分，被告蔡松無權
    占用如附圖所示D1、D2、D3、D4部分，被告林西東無權占用
    如附圖所示E1、E2、E3部分，被告劉建良無權占用如附圖所
    示F1、F2、F3部分，被告劉興騰無權占用如附圖所示G1、G2
    、G3部分，被告廖文亮無權占用如附圖所示H1、H2、H3部分
    ，被告劉邦協無權占用如附圖所示I1、I2、I3、I4部分，被
    告劉興財無權占用如附圖所示J1、J2、J3、J4部分。原告自
    得請求被告返還自起訴前5 年起至返還土地之日止，相當於
    租金之不當得利。爰依民法第767 條所有物返還請求權、及
    第179 條不當得利之法律關係提起本訴等語。並聲明：（一
    ）被告殷楊寶猜應將坐落系爭364 、349 地號土地，如附圖
    所示A1部分面積33.16 平方公尺、A2部分面積13.52 平方公
    尺、A3部分面積7.8 平方公尺、B1部分面積30.4平方公尺、
    B2部分面積12.42 平方公尺、B3部分面積7.3 平方公尺土地
    上之地上物拆除，並將土地返還原告。（二）被告殷楊寶猜
    應給付原告新台幣（下同）87,504元，及自99年3 月10日起
    至返還前開占用系爭土地之日止，按月給付原告1,534 元。
    （三）被告莊建發應將坐落系爭364 、349 地號土地，如附
    圖所示C1部分面積16.64 平方公尺、C2部分面積14.3平方公
    尺、C3部分面積7.54平方公尺、C4部分面積6.71平方公尺土
    地上之地上物拆除，並將土地返還原告。（四）被告莊建發
    應給付原告37,023元，及自98年6 月22日起至返還前開占用
    系爭土地之日止，按月給付原告663 元。（五）被告蔡松應
    將坐落系爭364 、349 地號土地，如附圖所示D1部分面積4.
    42平方公尺、D2部分面積27.6平方公尺、D3部分面積9.9 平
    方公尺、D4部分面積7.98平方公尺土地上之地上物拆除，並
    將土地返還原告。（六）被告蔡松應給付原告41,744元，及
    自99年3 月10日起至返還前開占用系爭土地之日止，按月給
    付原告732 元。（七）被告林西東應將坐落系爭364 、349
    地號土地，如附圖所示代號E1面積36.56 平方公尺、E2部分
    面積26.64 平方公尺、E3部分面積12.45 平方公尺土地上之
    地上物拆除，並將土地返還原告。（八）被告林西東應給付
    原告61,978元，及自98年6 月22日起至返還前開占用系爭土
    地之日止，按月給付原告1,110 元。（九）被告劉建良應將
    坐落系爭364 、349 地號土地，如附圖所示F1部分面積23.0
    8 平方公尺、F2部分面積16.62 平方公尺、F3部分面積8.49
    平方公尺土地上之地上物拆除，並將土地返還原告。（十）
    被告劉建良應給付原告39,481元，及自98年6 月22日起至返
    還前開占用系爭土地之日止，按月給付原告707 元。（十一
    ）被告劉興騰應將坐落系爭364 、349 地號土地，如附圖所
    示G1部分面積23.27 平方公尺、G2部分面積16.3平方公尺、
    G3部分面積8.84平方公尺土地上之地上物拆除，並將土地返
    還原告。（十二）被告劉興騰應給付原告39,661元，及自98
    年6 月22日起至返還前開占用系爭土地之日止，按月給付原
    告710 元。（十三）被告廖文亮應將坐落系爭364 、349 地
    號土地，如附圖所示H1部分面積22.69 平方公尺、H2部分面
    積15.43 平方公尺、H3部分面積8.89平方公尺土地上之地上
    物拆除，並將土地返還原告。（十四）被告廖文亮應給付原
    告38,514元，及自98年6 月22日起至返還前開占用系爭土地
    之日止，按月給付原告689 元。（十五）被告劉邦協應將坐
    落系爭334 、364 、349 地號土地，如附圖所示I1部分面積
    2.03平方公尺、I2部分面積20.21 平方公尺、I3部分面積14
    .67 平方公尺、I4部分面積8.97平方公尺土地上之地上物拆
    除，並將土地返還原告。（十六）被告劉邦協應給付原告37
    ,589元，及自98年6 月22日起至返還前開占用系爭土地之日
    止，按月給付原告673 元。（十七）被告劉興財應將坐落系
    爭334 、364 、349 地號土地，如附圖所示J1部分面積12.5
    平方公尺、J2部分面積9.36平方公尺、J3部分面積14.34 平
    方公尺、J4部分面積9.25平方公尺土地上之地上物拆除，並
    將土地返還原告。（十八）被告劉興財應給付原告37,236元
    ，及自98年6 月22日起至返還前開占用系爭土地之日止，按
    月給付原告667 元。
二、被告殷楊寶猜則以：伊僅有圍牆占用系爭土地上如附圖所示
    A1、A2、A3、B1、B2、B3部分，伊雖未向原告租、借系爭土
    地，但上開部分係伊所使用的地方，故伊有使用之權利。占
    用之土地伊已無需要，欲將之還給原告，伊只要將圍牆拆掉
    即可等語，資為抗辯，並聲明：原告之訴駁回。
三、被告莊建發則以：門牌號碼為平鎮市○○路雙連二段71號之
    房屋（下稱系爭71號房屋）係伊父親即訴外人莊清添所興建
    ，經莊清添之全體繼承人約定由伊繼承，故伊為該屋之所有
    人。該屋已經蓋了30、40年，興建當時原告並未派人阻止，
    伊不知該屋是否占用原告所有之土地，直到最近原告才通知
    要繳錢。且該屋所坐落之土地，應係附近居民所共有，不應
    為原告單獨所有。伊沒有向原告租、借系爭土地等語，資為
    抗辯，並聲明：原告之訴駁回。
四、被告蔡松則以：門牌號碼為平鎮市○○路雙連二段75號之房
    屋（下稱系爭75號房屋）係伊母親即訴外人蔡所興建，於
    蔡過世時，蔡之全體繼承人間約定該屋由伊繼承，故伊
    為該屋之所有人。伊不知該屋是否占用系爭土地，伊沒有向
    原告租、借系爭土地。如需拆除該屋，原告應補償拆屋損失
    等語，資為抗辯，並聲明：原告之訴駁回。
五、被告林西東則以：門牌號碼為平鎮市○○路雙連二段77號房
    屋（下稱系爭77號房屋）係伊於75、76年間所興建，伊係該
    屋之所有人，伊不知該屋是否占用系爭土地，伊沒有向原告
    租、借系爭土地等語，資為抗辯，並聲明：原告之訴駁回。
六、被告劉建良則以：門牌號碼為平鎮市○○路雙連二段79號房
    屋（下稱系爭79號房屋）係伊父親即訴外人劉興堂所興建，
    伊係劉興堂之獨子，母親亦早已過世，故該屋由伊繼承，伊
    為該屋之所有權人。伊不知該屋是否占用系爭土地，伊沒有
    向原告租、借系爭土地。拆除房屋之費用盼由原告負擔，並
    補償伊之損失等語，資為抗辯，並聲明：原告之訴駁回。
七、被告劉興騰未於言詞辯論期日到場，亦未提出書狀作何聲明
    或陳述。
八、被告廖文亮則以：門牌號碼為平鎮市○○路雙連二段83號之
    房屋（下稱系爭83號房屋）係伊向該屋之出資興建人購買，
    伊為該屋之事實上處分權人。伊不知該屋是否占用系爭土地
    ，伊沒有向原告租、借系爭土地。如需拆除該屋，原告應補
    償拆屋損失等語，資為抗辯，並聲明：原告之訴駁回。
九、被告劉邦協則以：門牌號碼為平鎮市○○路雙連二段85號之
    房屋（下稱系爭85號房屋）為伊所出資興建，但已將該屋贈
    與其子。伊不知該屋是否占用系爭土地，伊沒有向原告租、
    借系爭土地。如需拆除該屋，原告應補償拆屋損失等語，資
    為抗辯，並聲明：原告之訴駁回。
十、被告劉興財則以：門牌號碼為平鎮市○○路雙連二段87號之
    房屋（下稱系爭87號房屋）為伊所興建，伊即為該屋之所有
    人。伊不知該屋是否占用系爭土地，僅知房屋所坐落之土地
    為伊先人所留下。伊沒有向原告租、借系爭土地。如需拆除
    該屋，原告應補償拆屋損失等語，資為抗辯，並聲明：原告
    之訴駁回。
十一、兩造不爭執事項：
（一）系爭71、75、77、79、81、83、85、87號房屋（下合稱系
      爭房屋）均係未辦保存登記之建物（另門牌為桃園縣平鎮
      市○○路雙連二段67、69號部分，現址除圍牆外皆為空地
      ），有桃園縣平鎮地政事務所函文附於本院卷第161-1 頁
      可稽。
（二）系爭71號房屋之所有人為被告莊建發；系爭75號房屋之所
      有人為被告蔡松；系爭77號房屋之所有人為被告林西東；
      系爭79號房屋之所有人為被告劉建良；系爭81號房屋之所
      有人為被告劉興騰；系爭83號房屋之事實上處分權人為被
      告廖文亮；系爭87號房屋之所有人為被告劉興財；另門牌
      號碼為桃園縣平鎮市○○路雙連二段67、69號地上物（圍
      牆）之所有人為被告殷楊寶猜（本院卷第68、68-1、187
      頁背面）。
十二、得心證之理由：
    本件爭點為：（一）系爭土地為何人所有？（二）被告所有
    之系爭房屋、地上物，是否占用系爭土地？如有占用，占用
    之範圍為何？有無占有系爭土地之正當權源？（三）原告請
    求被告給付不當得利及數額是否有理由？茲分別論斷如下：
（一）被告雖辯稱系爭土地係先人所留下，且系爭土地為附近居
      民所共有云云，然查：系爭土地之所有人為原告一事，有
      系爭土地之登記謄本附於本院卷第105 至107 頁可稽，是
      堪認原告主張系爭土地為其所有之事實為可採。
（二）按未辦建物所有權第一次登記且所有人不明之房屋，其房
      屋稅向使用執照所載起造人徵收之；無使用執照者，向建
      造執照所載起造人徵收之；無建造執照者，向現住人或管
      理人徵收之，房屋稅條例第4 條第4 項定有明文。被告劉
      邦協固承認系爭85號房屋為其所興建，然辯稱其已贈與其
      子劉得朝，房屋稅亦係劉得朝所繳納云云。然查，被告劉
      邦協已於本院98年11月23日準備程序期日自認系爭85號房
      屋為其興建，且其仍可處分該屋。又房屋稅籍證明書所載
      系爭85號房屋之納稅義務人雖為劉得朝，然系爭85號房屋
      為未辦保存登記之建物，被告劉邦協亦自認該屋目前為伊
      及劉得朝共同居住，依上開房屋稅條例之規定，劉得朝得
      以其為該屋現住人之身分繳納房屋稅，故難僅憑房屋稅係
      由劉得朝繳納之事實，即認系爭85號房屋為劉得朝所有。
      此外，被告劉邦協亦未提出其他足資證明系爭85號房屋已
      贈與他人之相關證據，故應認被告劉邦協仍為系爭85號房
      屋之所有人，並得處分該屋。
（三）被告固辯稱不知悉否認渠等所有或有事實上處分權之系爭
      房屋有無占用系爭土地云云，惟查：系爭土地分別遭被告
      殷楊寶猜占用如附圖所示A1、A2、A3部分（面積54.48 平
      方公尺）及B1、B2、B3部分（面積50.12 平方公尺）；遭
      被告莊建發之系爭71號房屋占用如附圖所示C1、C2、C3、
      C4部分（面積45.19 平方公尺）；遭被告蔡松之系爭75號
      房屋占用如附圖所示D1、D2、D3、D4部分（面積49.9平方
      公尺）；遭被告林西東之系爭77號房屋占用如附圖所示E1
      、E2、E3部分（面積75.65 平方公尺）；遭被告劉建良之
      系爭79號房屋占用如附圖所示F1、F2、F3部分（面積48.1
      9 平方公尺）；遭被告劉興騰之系爭81號房屋占用如附圖
      所示G1、G2、G3部分（面積48.41 平方公尺）；遭被告廖
      文亮之系爭83號房屋占用如附圖所示H1、H2、H3部分（面
      積47.01 平方公尺）；遭被告劉邦協之系爭85號房屋占用
      如附圖所示I1、I2、I3、I4部分（面積45.88 平方公尺）
      ；遭被告劉興財之系爭87號房屋占用如附圖所示J1、J2、
      J3、J4部分（面積45.45 平方公尺）等情，此經本院會同
      兩造及桃園縣平鎮地政事務所人員履勘現場鑑測無訛，製
      有勘驗筆錄可憑（本院卷第45頁至第47頁），並有照片22
      張附卷及土地複丈成果圖附卷附卷可按（本院卷第75、95
      頁、第113 至123 頁）。是被告各占用系爭土地上開部分
      之事實，堪以認定。
（四）按所有人對於無權占有或侵奪其所有物者，得請求返還之
      。對於妨害其所有權者，得請求除去之，民法第767 條第
      1 項前段、中段定有明文。又以無權占有為原因，請求返
      還土地者，占有人對土地所有權存在之事實無爭執，而僅
      以非無權占有為抗辯者，土地所有權人對其土地被無權占
      有之事實無舉證責任，占有人自應就其取得占有係有正當
      權源之事實證明之（最高法院85年台上字第1120號判決意
      旨參照）。經查：
      1.被告殷楊寶猜雖辯稱其有權利使用系爭土地之部分云云
        ，惟並未具體抗辯其使用系爭土地之權利及事實，且亦
        未舉證以實其說，自難認其占用如附圖所示A1、A2、A3
        、B1、B2、B3部分係有權占有。
      2.被告莊建發、蔡松、林西東、劉建良、廖文亮、劉邦協
        、劉興財等，自認渠等並未向原告承租或借用系爭土地
        之事實（本院卷第68、68-1頁），且並未抗辯渠等有其
        他占用系爭土地之正當權源。是以，本院難認渠等係有
        權占有系爭土地。
      3.至被告劉興騰被告則已於相當時期受合法通知，然就原
        告主張其無權占有G1、G2、G3部分之事實，既未於言詞
        辯論期日到場爭執，亦未提出書狀作何聲明或陳述，依
        民事訴訟法第280 條第3 項準用第1 項之規定，視同自
        認。是堪認劉興騰所占有系爭土地之部分，亦係無權占
        有。
      4.原告既為系爭土地之所有人，被告則無權占有系爭土地
        ，是原告自得依民法第767 條第1 項前段、中段之規定
        ，請求被告將前揭其占有範圍內之建物拆除，並將占有
        之土地返還與原告。
（五）按依不當得利之法則請求返還不當得利，以無法律上之原
      因而受利益，致他人受有損害為其要件，故其得請求返還
      之範圍，應以對方所受之利益為度，非以請求人所受損害
      若干為準，無權占有他人土地，可能獲得相當於租金之利
      益為社會通常之觀念，最高法院61年台上字第1695號判例
      意旨參照。本件被告等無權占有原告所有之系爭土地，為
      無法律上之原因而受利益，原告不能使用土地以獲取利益
      因此受有損害，主張依不當得利及侵權行為之法律關係請
      求被告等返還相當於租金之利益及損害金，應屬可取。而
      依土地法第97條、第105 條之規定，租用基地建築房屋之
      租金，以不超過土地及其建築物申報總價額年息10％為限
      。所謂土地總價額，係以法定地價為準，土地法施行法第
      25條定有明文。而法定地價，依土地法第148 條規定，係
      土地所有人依該法規定所申報之地價。上開計收租金限制
      之規定，非不得據為計算本件相當租金利益之標準。經查
      ，被告所占有之系爭土地範圍係位於平鎮市○○路雙連二
      段之馬路，民族路該路段為20公尺之道路，往來人車頻繁
      、附近商家林立，具有商業經濟功能等情，業經本院現場
      勘驗屬實（本院98年8 月26日勘驗筆錄，本院卷第45頁）
      ，並有勘驗照片22張附卷為憑（本院卷第113 至123 頁）
      。本院認本件應以申報地價年息5 ％計算相當於租金之利
      益及損害金為適當。又查，系爭土地93至95年之申報地價
      均為每平方公尺1,520 元、96至98年之申報地價均為每平
      方公尺1,760 元、99年之申報地價均為每平方公尺2,400
      元，此有系爭土地之地價謄本附於本院卷第108 至110 頁
      為憑。故被告分別占有系爭土地前揭範圍之面積，依原告
      所主張期間計算之不當得利如附表所示。故原告主張被告
      殷楊寶猜應給付原告44,388元，及自99年3 月10日起至返
      還其占有部分土地與原告之日止，按月給付1,046 元；被
      告莊建發應給付原告18,511元，及自98年6 月22日起至返
      還其占有部分土地與原告之日止，按月給付331 元；被告
      蔡松應給付原告21,176元，及自99年3 月10日起至返還其
      占有部分土地與原告之日止，按月給付499 元；被告林西
      東應給付原告30,989元，及自98年6 月22日起至返還其占
      有部分土地與原告之日止，按月給付555 元；被告劉建良
      應給付原告19,741元，及自98年6 月22日起至返還其占有
      部分土地與原告之日止，按月給付353 元；被告劉興騰應
      給付原告19,830元，及自98年6 月22日起至返還其占有部
      分土地與原告之日止，按月給付355 元；被告廖文亮應給
      付原告19,257元，及自98年6 月22日起至返還其占有部分
      土地與原告之日止，按月給付345 元；被告劉邦協應給付
      原告18,794，及自98年6 月22日起至返還其占有部分土地
      與原告之日止，按月給付336 元；被告劉興財應給付原告
      18,618元，及自98年6 月22日起至返還其占有部分土地與
      原告之日止，按月給付333 元，均為有理由。至逾此部分
      之請求即屬無據。
十三、從而，原告本於民法第767 條第1 項前段所有物返還請求權
    、中段所有物妨害除去請求權及同法第179 條不當得利之法
    律關係，請求被告將系爭土地上如主文所示範圍之地上物拆
    除，並將土地返還與原告，且各給付原告如主文所示金額，
    為有理由，應予准許。逾此部分為無理由，應予駁回。
十四、本件事證已臻明確，兩造其餘主張陳述及所提之證據，經審
    酌與本院前揭判斷無影響，毋庸一一論述，附此敘明。
十五、訴訟費用負擔之依據：民事訴訟法第79條。
中    華    民    國    99    年    10    月    7     日
          民事第三庭  審判長法  官  張益銘
                            法  官  周玉群
                            法  官  毛彥程
附表：
 ┌─┬────┬──────┬────────┬────────────┐
 │編│        │總占用面積（│原告請求返還不當│不當得利之計算式（公告地│
 │  │被告姓名│備註3）     │得利之期間      │價（備註2））占用面積 │
 │號│        │            │                │相當於租金之百分比）  │
 ├─┼────┼──────┼────────┼────────────┤
 │  │        │            │94年3 月9日起至 │1,520元×104.6×5％× │
 │  │        │            │99年3 月9日止。 │1.81年＝14,389元（元以下│
 │  │        │            │                │四捨五入）              │
 │  │        │            │                │1,760元×104.6×5％× │
 │  │        │            │                │3年＝27,614元（元以下四 │
 │1 │殷楊寶猜│104.6       │                │捨五入）                │
 │  │        │平方公尺    │                │2,400元×104.6×5％× │
 │  │        │            │                │0.19年＝2,385元（元以下 │
 │  │        │            │                │四捨五入）              │
 │  │        │            ├────────┼────────────┤
 │  │        │            │99年3 月10日起至│2,400元×104.6×5％÷12 │
 │  │        │            │返還土地之日止，│月＝1,046元（元以下四捨 │
 │  │        │            │按月給付。      │五入）                  │
 ├─┼────┼──────┼────────┼────────────┤
 │  │        │            │93年6 月22日起至│1,520元×45.19×5％× │
 │  │        │            │98年6 月21日止。│2.53年＝8,689元（元以下 │
 │  │        │            │                │四捨五入）              │
 │  │        │            │                │1,760元×45.19 ×5％×│
 │  │        │            │                │2.47年＝9,822元（元以下 │
 │  │        │            │                │四捨五入）              │
 │2 │莊建發  │ 45.19      ├────────┼────────────┤
 │  │        │平方公尺    │98年6 月22日起至│1,760 元×45.19 ×5 ％÷│
 │  │        │            │返還土地之日止，│12月＝331 元（元以下四捨│
 │  │        │            │按月給付。      │五入）                  │
 ├─┼────┼──────┼────────┼────────────┤
 │  │        │            │94年3 月9日起至 │1,520元×49.9×5％×  │
 │  │        │            │99年3 月9日止。 │1.81年＝6,864元（元以下 │
 │  │        │            │                │四捨五入）              │
 │  │        │            │                │1,760元×49.9×5％×3 │
 │  │        │            │                │年＝13,174元（元以下四捨│
 │3 │蔡松    │49.9        │                │五入）                  │
 │  │        │平方公尺    │                │2,400元×49.9×5％×  │
 │  │        │            │                │0.19年＝1,138元（元以下 │
 │  │        │            │                │四捨五入）              │
 │  │        │            ├────────┼────────────┤
 │  │        │            │99年3 月10日起至│2,400元×49.9×5％÷12  │
 │  │        │            │返還土地之日止，│月＝499元（元以下四捨五 │
 │  │        │            │按月給付。      │入）                    │
 ├─┼────┼──────┼────────┼────────────┤
 │  │        │            │93年6 月22日起至│1,520元×75.65 ×5％×│
 │  │        │            │98年6 月21日止。│2.53年＝14,546元（元以下│
 │  │        │            │                │四捨五入）              │
 │  │        │            │                │1,760元×75.65 ×5％×│
 │  │        │            │                │2.47年＝16,443元（元以下│
 │4 │林西東  │75.65       │                │四捨五入）              │
 │  │        │平方公尺    ├────────┼────────────┤
 │  │        │            │98年6 月22日起至│1,760 元×75.65 ×5 ％÷│
 │  │        │            │返還土地之日止，│12月＝555 元（元以下四捨│
 │  │        │            │按月給付。      │五入）                  │
 ├─┼────┼──────┼────────┼────────────┤
 │  │        │            │93年6 月22日起至│1,520元×48.19×5％× │
 │  │        │            │98年6 月21日止。│2.53年＝9,266元（元以下 │
 │  │        │            │                │四捨五入）              │
 │  │        │            │                │1,760元×48.19×5％× │
 │  │        │            │                │2.47年＝10,475元（元以下│
 │  │        │            │                │四捨五入）              │
 │5 │劉建良  │48.19       ├────────┼────────────┤
 │  │        │平方公尺    │98年6 月22日起至│1,760 元×48.19 ×5 ％÷│
 │  │        │            │返還土地之日止，│12月＝353 元（元以下四捨│
 │  │        │            │按月給付。      │五入）                  │
 ├─┼────┼──────┼────────┼────────────┤
 │  │        │            │93年6 月22日起至│1,520元×48.41×5％× │
 │  │        │            │98年6 月21日止。│2.53年＝9,308元（元以下 │
 │  │        │            │                │四捨五入）              │
 │  │        │            │                │1,760元×48.41×5％× │
 │  │        │            │                │2.47年＝10,522元（元以下│
 │  │        │            │                │四捨五入）              │
 │6 │劉興騰  │48.41       ├────────┼────────────┤
 │  │        │平方公尺    │98年6 月22日起至│1,760 元×48.41 ×5 ％÷│
 │  │        │            │返還土地之日止，│12月＝355 元（元以下四捨│
 │  │        │            │按月給付。      │五入）                  │
 ├─┼────┼──────┼────────┼────────────┤
 │  │        │            │93年6 月22日起至│1,520元×47.01×5％× │
 │  │        │            │98年6 月21日止。│2.53年＝9,039元（元以下 │
 │  │        │            │                │四捨五入）              │
 │  │        │            │                │1,760元×47.01×5％× │
 │  │        │            │                │2.47年＝10,218元（元以下│
 │  │        │            │                │四捨五入）              │
 │7 │廖文亮  │47.01       ├────────┼────────────┤
 │  │        │平方公尺    │98年6 月22日起至│1,760 元×47.01 ×5 ％÷│
 │  │        │            │返還土地之日止，│12月＝345 元（元以下四捨│
 │  │        │            │按月給付。      │五入）                  │
 ├─┼────┼──────┼────────┼────────────┤
 │  │        │            │93年6 月22日起至│1,520元×45.88×5％× │
 │  │        │            │98年6 月21日止。│2.53年＝8,822元（元以下 │
 │  │        │            │                │四捨五入）              │
 │  │        │            │                │1,760元×45.88 ×5％×│
 │  │        │            │                │2.47年＝9,972元（元以下 │
 │  │        │            │                │四捨五入）              │
 │8 │劉邦協  │45.88       ├────────┼────────────┤
 │  │        │平方公尺    │98年6 月22日起至│1,760 元×45.88 ×5 ％÷│
 │  │        │            │返還土地之日止，│12月＝336 元（元以下四捨│
 │  │        │            │按月給付。      │五入）                  │
 ├─┼────┼──────┼────────┼────────────┤
 │  │        │            │93年6 月22日起至│1,520元×45.45×5％× │
 │  │        │            │98年6 月21日止。│2.53年＝8,739元（元以下 │
 │  │        │            │                │四捨五入）              │
 │  │        │            │                │1,760元×45.45×5％× │
 │  │        │            │                │2.47年＝9,879元（元以下 │
 │  │        │            │                │四捨五入）              │
 │9 │劉興財  │45.45       ├────────┼────────────┤
 │  │        │平方公尺    │98年6 月22日起至│1,760 元×45.45 ×5 ％÷│
 │  │        │            │返還土地之日止，│12月＝333 元（元以下四捨│
 │  │        │            │按月給付。      │五入）                  │
 ├─┼────┴──────┴────────┴────────────┤
 │備│1.系爭334、349、364地號之歷年之申報地價均為：                     │
 │  │(1)93年1月為1,520元/平方公尺；                                    │
 │  │(2)96年1月為1,760元/平方公尺；                                    │
 │  │(3)99年1月為2,400元/平方公尺；                                    │
 │  │2.系爭土地既為相同地價（備註2 ），則計算上以各自被告占用系爭土地之│
 │註│  總面積計算。                                                    │
 └─┴─────────────────────────────────┘
以上正本係照原本作成。
如對本判決上訴，須於判決送達後20日內向本院提出上訴狀。如
委任律師提起上訴者，應一併繳納上訴審裁判費。
中    華    民    國    99    年    10    月    11    日
                            書記官  伍幸怡

司法院資訊處製作；財團法人民間司法改革基金會備份。
